臺灣臺北地方法院刑事判決　　　　　　　 94年度訴字第205號
公　訴　人　臺灣臺北地方法院檢察署檢察官
被　　　告　甲○○
選任辯護人　林重宏律師
上列被告因偽證案件，經檢察官提起公訴（94年度偵字第1267號）
，本院判決如下：
    主  文
甲○○無罪。
    理  由
一、公訴意旨略以：被告甲○○為設於桃園縣八德市○○路庄肚
    一號祭祀公業邱蓮塘（以下簡稱為祭祀公業）之管理人，前
    因與該祭祀公業為處分名下所有土地而組成之「財產處理委
    員會」主任委員邱垂德、委員丁○○二人發生爭執，並向臺
    灣桃園地方法院檢察署提起背信之告訴（業經該署以八十八
    年度偵字第八０三二號為不起訴處分），而生夙怨；明知訴
    外人丁○○、林秋瓊、詹邱淑貞、李淑貞等四人於民國七十
    八年間共同向祭祀公業所購買坐落桃園縣八德市○○段五一
    三之二、五一三之三、五一三之四、五一三之九地號之土地
    （以下簡稱為系爭土地），因不當得利事件，向臺灣桃園地
    方法院提起民事訴訟，臺灣桃園地方法院以八十八年度訴字
    第四一三號（以下簡稱為系爭民事事件第一審）審理中，法
    官於八十八年七月八日至土地坐落現場勘驗前，仍為己○○
    、戊○○、丙○○、乙○○四人所占用，復明知前開己○○
    等四人依八十七年九月九日彼等與祭祀公業簽立之和解書之
    約定，取得新臺幣（下同）一百九十萬元和解金後，即應返
    還前開土地，被告竟為隱瞞前開己○○等四人取得和解金後
    仍未返還前開土地之事實，基於意圖使審判發生不正確之結
    果，於九十年二月二十六日，在臺灣高等法院審理八十九年
    度上字第一二一九號請求返還不當得利事件（以下簡稱為系
    爭民事事件第二審）（上訴人為己○○、戊○○、丙○○、
    乙○○；被上訴人為丁○○、林秀瓊、詹邱淑貞、李淑貞）
    中，對前開土地遭前開己○○等四人占用及返還之時間，於
    案情有重要關係之事項，供前具結而偽證稱：「上訴人（即
    前開己○○等四人）與祭祀公業（即祭祀公業邱蓮塘）和解
    後，上訴人等四人有將系爭土地交還給祭祀公業。」之不實
    證述。因認被告甲○○涉有刑法第一百六十八條之偽證罪嫌
    云云。
二、按犯罪事實應依證據認定之，無證據不得推定其犯罪事實；
    又不能證明被告犯罪者，應諭知無罪之判決，刑事訴訟法第
    一百五十四條、第三百零一條第一項分別定有明文。認定犯
    罪事實所憑之證據，雖不以直接證據為限，間接證據亦包括
    在內，然而無論其為直接或間接證據，其為訴訟上之證明，
    須於通常一般之人均不致有所懷疑，而得確信其為真實之程
    度者，始得據為有罪之認定，倘其證明尚未達到此一程度，
    而有合理之懷疑存在，致使無從形成有罪之確信，即不得遽
    為不利被告之認定，此有最高法院七十六年臺上字第四九八
    六號判例可資參照。又刑法第一百六十八條之偽證罪，以於
    案情有重要關係之事項，故意為虛偽之陳述為構成要件，如
    非於案情有重要關係之事項，故意為虛偽之陳述，固與該條
    規定不合，即對於案情有重要之關係之事項所述不實，而非
    出於故意者，仍難以偽證罪論；依刑法第一百六十八條規定
    證人依法作證時，必須對於案情有重要關係之事項，為虛偽
    之陳述，始負偽證罪之責，所謂於案情有重要關係之事項，
    係指該事項之有無，足以影響於裁判之結果者而言，蓋證人
    就此種事項為虛偽之陳述，則有使裁判陷於錯誤之危險，故
    以之為偽證罪，而科以刑罰，苟其事項之有無，與裁判之結
    果無關，僅因其陳述虛偽，而即對之科刑未免失之過酷，是
    以上開法條加此特別構成要件，以限定虛偽陳述之範圍，與
    其他立法例對於證人虛偽陳述之結果不設何等區別者，其立
    法精神自有不同，最高法院三十年上字第二０三二號、二十
    九年上字第二三四一號分別著有判例足稽。
三、訊據被告甲○○，固坦承有於上揭時、地以證人身分作證，
    供前具結，而為前開陳述，惟堅決否認有何偽證之犯行，辯
    稱：高院民事庭認定己○○等人自八十七年九月九日起即未
    再占有系爭土地，系依己○○等人之自承、和解書、桃園地
    方法院八十八年度訴字第四一三號事件卷附之勘驗筆錄所載
    內容，以及被上訴人丁○○等人未能證明上訴人等人於八十
    七年九月九日後仍有繼續使用土地等而為認定，被告在作證
    時僅稱：「上訴人與祭祀公業和解後，上訴人等四人有將系
    爭土地交還給祭祀公業」，而非證稱: 「上訴人等四人自八
    十七年九月九日起即立刻未再占有系爭土地，且一直未再占
    有過」，查和解日後之翌日、和解後五日、和解後一個月甚
    或更長之時間，均包括在「和解後」之語意概念中，而「有
    將土地交還」，更非「之後從未再度占有」之同義詞，該上
    訴代理人所問題意不清，被告就該模糊概括之題意就其主觀
    上認知而為回答，實則該事件當事人及法院均未探求被告證
    述內容是否即指八十七年九月九日當日立即交還土地之意。
    單就被告證詞而言，並未提到八十七年九月九日為上訴人等
    占有土地之最後一日，單憑該證詞當無足左右法官之判斷。
    被告主觀上並無對於所知之實情故作虛偽陳述之偽證犯意，
    而客觀上其所陳述之內容、亦非屬對於與案情有重要關係而
    得影響裁判結果之事項，且屬證人根據自己之意見及認知所
    作之判斷，與偽證罪之構成要件不符等語。
四、本件公訴人認被告涉有偽證犯行，係以：（一）系爭土地自
    八十一年一月二十一日即被己○○等四人佔用，台灣桃園地
    方法院於八十八年七月八日履勘現場時，仍占用系爭土地尚
    未返還。被告坦承前開現場履勘時有到場，並知悉本件土地
    尚有面積二百多坪遭他人佔用種菜。（二）被告每日均會前
    往祭祀公業邱蓮塘上香，偶爾經過前開地號土地，系爭土地
    鐵絲網係其於八十七年所設，被告對於本件土地之使用情形
    當知之甚詳。（三）證人己○○、乙○○：本件土地上所種
    植之蔬菜係彼等所種植，且於八十七年九月九日和解並收受
    和解金後，有要求祭祀公業允許彼等能最後一次收成後再返
    還等語。（四）九十三年十一月十六日下午二時五十分在系
    爭土地履勘現場筆錄、履勘現場圖、詢問筆錄及祭祀公業邱
    蓮塘公厝、邱勝美公厝、邱乃辛公厝及被告住所位置圖，系
    爭土地遭人種菜地點距祭祀公業邱蓮塘公厝門口僅約一百二
    十公尺，被告身兼祭祀公業邱蓮塘公厝、邱勝美公厝、邱乃
    辛公厝之管理人，每日均負責巡視管理前開公厝土地，系爭
    土地即位於其每日巡視所經之路，且系爭土地先前已發生無
    權佔有糾紛，被告身為管理人豈會毫不注意土地佔有使用情
    形？被告辯稱不知該地種菜之人，顯與常理不符等節為其主
    要論據。
五、經查：
（一）經本院調取臺灣桃園地方法院八十八年度訴字第四一三號
      民事事件全卷參閱，系爭民事事件訴訟經過如下：
　　１、訴外人丁○○、林秋瓊、詹邱淑貞、李淑貞等人（系爭
  　　　民事事件第一審之原告）於八十八年三月十八日向臺灣
　　　　桃園地方法院起訴主張：伊等於八十年二月二十五日自
  　　　祭祀公業取得系爭土地之所有權，詎己○○、戊○○、
    　　丙○○、乙○○、邱顯彥、邱顯瓊等六人（系爭民事事
      　件第一審被告）明知渠等無占用之權源，竟共同占用部
        分系爭土地，用以堆置雜物、種植蔬菜、搭建棚寮，並
        作為道路使用，爰依不當得利之法律關係，請求己○○
　　　　等人返還相當於租金之不當得利。
　  ２、臺灣桃園地方法院（八十八年度訴字第四一三號）認被
  　　　告己○○、戊○○、乙○○、丙○○等四人自承共同占
    　　有使用系爭土地至八十七年九月九日止仍繼續占有使用
　　　　中；該院於八十八年七月八日至現場履勘時，現場仍為
　　　　被告己○○等四人占有用以推放雜物、種植疏菜，而就
  　　　返還不當得利部分，判決被告己○○、戊○○、乙○○
　　　　、丙○○等四人應連帶給付原告丁○○六十二萬一千五
　　　　百零七元、林秋瓊二十三萬三千零六十五元、詹邱淑貞
　　　　三十八萬八千四百四十二元、李淑貞三十一萬零七百五
　　　  十四元；該部分其餘訴訟駁回。
  　３、被告己○○等四人不服第一審判決，向臺灣高等法院上
    　　訴（八十九年上字第一二一九號），臺灣高等法院審理
      　結果，認：系爭土地原為祭祀公業邱蓮塘所有，於八十
        年二月二十五日移轉所有權登記予被上訴人（丁○○等
        人）共有，被上訴人即為所有權人。祭祀公業已將系爭
        土地之返還請求權讓與被上訴人以代交付，故被上訴人
        有收益權。祭祀公業曾將系爭土地出租與邱豐裕，邱豐
        裕轉租與邱永圖，但祭祀公業於七十八年間組成財產處
        理委員會時決議，邱永圖除建有房屋之基地外，自七十
        八年四月二十九日起，拋棄其耕作權及優先承買權（以
        領取三成補償金為代價），因此，己○○等四人為邱永
        圖之繼承人，對系爭土地之優先承買權亦自該日起消滅
        ，即無占有使用系爭土地之權利。然而，己○○等人繼
        續占有使用系爭土地，八十七年九月九日，祭祀公業與
        己○○等四人達成和解。臺灣高等法院審理後，採認己○○等人之自承、和解書內容、證人（即本件被告）甲○○證稱：「上訴人（即己○○等四人）與祭祀公業和
        解後，上訴人等四人有將系爭土地交還給祭祀公業」之
        證詞及臺灣桃園地方法院履勘現場之資料等，認己○○
        等人已於和解後之八十七年九月九日，將系爭土地返還
        予祭祀公業，未再占用系爭土地，而就不當得利部分廢
        棄改判己○○等四人應連帶給付丁○○貳拾柒萬伍仟零
        玖拾肆元、林秋瓊壹拾萬仟壹佰陸拾元、詹邱淑貞壹
        拾柒萬壹仟玖佰拾肆元、李淑貞壹拾萬柒仟伍佰肆
        拾捌元。
  　４、丁○○等人對臺灣高等法院前開判決不服，提起上訴，
    　　最高法院九十二年度台上字第二０三七號判決，認丁○○等人係於八十八年三月十八日向第一審法院起訴，其
        不當得利返還請求權因罹於時效而消滅者為八十三年三
        月十七日以前部分，而非八十三年三月二十五日以前部
        分，原審臺灣高等法院之認定有誤，而將八十三年三月
        十八日起至同年月二十五日部分廢棄發回（即己○○等
        人應連帶給付丁○○貳仟肆佰壹拾肆元、林秋瓊玖佰零
        伍元、詹邱淑貞壹仟伍佰零玖元、李淑貞壹仟貳佰零柒
        元），其餘上訴駁回而確定。
  　５、前開廢棄發回部分，己○○等人於臺灣高等法院九十二
　　　　年度上更（一）字第二三三號事件審理中，同意連帶給
　　　　付丁○○貳仟肆佰壹拾肆元、林秋瓊玖佰零伍元、詹邱
  　　　淑貞壹仟伍佰零玖元、李淑貞壹仟貳佰零柒元，而撤回
    　　其原先之上訴，全案始告終結。
      此有臺灣桃園地方法院八十八年度訴字第四一三號民事判
      決、臺灣高等法院八十九年上字第一二一九號民事判決、
      最高法院九十二年度台上字第二０三七號民事判決、臺灣
      高等法院九十二年度上更字第二三三號和解筆錄各一件附
      卷可稽。
（二）次查：被告於臺灣高等法院八十九年度上字第一二一九號
      事件，於九十年二月二十六日審理時供前具結作證，先證
      稱：「（法官問：系爭土地上訴人等四人有無占用？）上
      訴人原來是系爭土地之佃農，至於己○○等四人有無交出
      土地我不知道？」（詳見臺灣高等法院八十九年度上字第
      一二一九號卷第一一七頁）等語；嗣又證稱：「（法官問
      ：上訴人與祭祀公業和解後，有無交還系爭土地給祭祀公
      業？）上訴人與祭祀公業和解後，上訴人等四人有將系爭
      土地交還給祭祀公業」等語（詳見臺灣高等法院八十九年
      度上字第一二一九號卷第一一八頁）。被告先證稱：伊不
      知己○○等四人有無交出土地，嗣又證稱：與祭祀公業和
      解後，有交還系爭土地給祭祀公業，二者並非相同。前一
      問題，時間範圍未予設限，尚難認定證人所證稱之「不知
      有無交還」係指何一時點之情況；而後一問題，時間範圍
      雖予設限，惟究係指「和解後」之何年何月何日，亦不明
      確，觀諸該民事事件係在請求返還相當於租金之不當得利
      ，其計算之起迄點必須精確，而被告所證稱「和解『後』
      有交還土地」一語，並不能據以認定交還土地之明確時間
      及依據該日期計算應返還之金額。自難認定被告在主觀上
      ，對於系爭民事事件有重要關係之事項，「故意」為「虛
      偽」之陳述。故被告之行為與刑法第一百六十八條規定之
      偽證罪之構成要件不符。
（三）再查：臺灣高等法院就不當得利部分之心證理由係記載在
      判決書「事實及理由欄七、以下」，其主要內容為：
  　１、八十七年九月九日上訴人（己○○等人）與祭祀公業和
　　　　解前，系爭土地由上訴人共同占有使用，和解後，上訴
　　　　人始移轉系爭土地之占有予祭祀公業之事實，為上訴人
  　　　所自承，並據祭祀公業管理人甲○○到庭證稱：「上訴
　　　　人與祭祀公業和解後，上訴人等四人有將系爭土地交還
　　　　給付祭祀公業。」等語在卷，復有記載「立和解書人祭
　　　　祀公業邱蓮塘管理人甲○○（下稱甲方）與己○○、戊○○、乙○○、丙○○．．．等九人（下稱乙方），茲
　　　　就坐落桃園縣八　德鄉○○段五一三之三、四、五、九
　　　　地號土地之優先承購，雙方達成和解，條件如后：．．
　　　　．四簽立本和解書後，乙方應移轉桃園縣八德鄉○○段
　　　　五一三之三、四、五、九地號土地之占有予甲方。」之
　　　  和解書可按，自堪信為真實。
　　２、上訴人（己○○等人）於八十八年七月八日第一審法院
  　　　履勘現場時，雖曾承認使用附件一所示之Ａ、Ｂ、Ｃ部
    　　分土地。但經比對結果，該部分土地係附件二即原判決
      　附圖所示編號１、２及３土地之一部分，且上訴人同時
        亦陳明土地上之模板、木料等雜物係附近建築工地所堆
        放，蔬菜非其所種植，為渠等父親所蓋之棚架，現已傾
        倒，應未使用。故上訴人上述所稱使用之Ａ、Ｂ、Ｃ部
        分，應係指現況道路部分。
  　３、由勘驗筆錄及被上訴人所提照片以觀，附近居民亦有使
　　　　用該道路，被上訴人又無法舉證證明係上訴人舖設占用
  　　　，自不能認該道路係上訴人所占用。
　  ４、四處漫遊覓食乃家禽習性，亦不能以第一審勘驗筆錄記
  　　　載系爭土地上有上訴人戊○○所養之三隻鵝，即認定上
    　　訴人占用系爭土地。
  　５、再被上訴人所提九十年三月五日、同年四月一日拍攝之
    　　照片，大部分土地雜草叢生荒置中，且其上堆置之雜物
      　看似廢棄物，經濟價值不高，上訴人又否認為其所有，
        並難作為上訴人現仍占用系爭土地之證明。
  　６、綜上所述，上訴人於八十七年九月九日前無權共同占用
    　　系爭土地，受有相當於租金之利益，致被上訴人受有損
      　害，被上訴人自得依不當得利法律關係請求上訴人返還
        該利益，被上訴人得請求上訴人連帶返還之不當得利，
        係自八十三年三月二十六日起至八十七年九月九日止之
        租金。
　　　由上可知，臺灣高等法院形成心證之理由重點為己○○等
　　　人之自承、被告甲○○之證詞、和解書內容之記載，及依
  　　臺灣桃園地方法院履勘現場之現況加以分析己○○等人有
    　無占用系爭土地之事實，而為判決。尤其，對於臺灣桃園
　　　地方法院履勘現場之現況加以分析己○○等人有無占用系
  　　爭土地之事實時，其說明甚為詳盡，一一指陳，篇幅長達
　    三頁，終予認定己○○等人占用系爭土地事實，係止於八
      十七年九月九日，此有臺灣高等法院八十九年上字第一二
      一九號判決一件在卷可證。故臺灣高等法院前開判決，雖
      採取被告甲○○之證詞，惟該證詞並非惟一之證據，尚有
　　　己○○等人之自承、被告甲○○之證詞、和解書內容之記
　　　載，及依臺灣桃園地方法院履勘現場之現況加以分析己○○等人有無占用系爭土地之事實等諸多證據。縱使，臺灣
　　　高等法院前開判決，不採取被告甲○○之證詞，依其所採
  　　前開其他證據，仍將為相同之判決，自勘認定，故被告前
　    開證詞之有無，不足以影響裁判之結果，依上述法條及判
      例意旨，被告之證詞，即非屬對於案情有重要關係之事項
      ，則無論其所為證詞是否真正，均不構成刑法第一百六十
      八條之偽證罪。
      至起訴書所載「證人己○○、乙○○：本件土地上所種植
      之蔬菜係彼等所種植，且於八十七年九月九日和解並收受
　    和解金後，有要求祭祀公業允許彼等能最後一次收成後再
      返還」等語、「九十三年十一月十六日下午二時五十分在
　　　本件土地履勘現場筆錄、履勘現場圖、詢問筆錄及祭祀公
　　　業邱蓮塘公厝、邱勝美公厝、邱乃辛公厝及被告住所位置
　　　圖，本件土地遭人種菜地點距祭祀公業邱蓮塘公厝門口僅
　　　約一百二十公尺。被告身兼祭祀公業邱蓮塘公厝、邱勝美
  　　公厝、邱乃辛公厝之管理人，每日均負責巡視管理前開公
    　厝之土地，本件土地即位於其每日巡視所經之路，且本件
      土地先前已發生無權佔有糾紛，被告身為管理人豈會毫不
      注意土地佔有使用情形？被告辯稱不知該地種菜之人，顯
      與常理不符」二節。因己○○等人縱有要求祭祀公業允許
      彼等能最後一次收成後再返還，亦不能證明己○○等人於
      八十七年九月九日之後仍有占用系爭土地之事實；又被告
　　　前開證詞之有無，不足以影響於裁判之結果，已如前述，
　　　則被告是否知悉系爭土地上之疏菜係何人種植，均與其是
  　　否構成偽證罪無涉，附此說明。
（四）綜上所述，本件既無法認定被告在主觀上，對於系爭民事
      事件有重要關係之事項，「故意」為「虛偽」之陳述，且
      臺灣高等法院前開判決，除採取被告之證詞外，尚參酌己○○等人之自承、和解書內容之記載，及依臺灣桃園地方
      法院履勘現場之現況加以分析己○○等人有無占用系爭土
      地之事實等諸多證據，臺灣高等法院不論是否採取被告之
      證詞，對其判決結果均不生影響，是被告之證詞，非屬對
      於該事件案情有重要關係之事項，無論被告所為證詞是否
      真正，均難僅以告發人丁○○之供述，遽論被告偽證之罪
      責。此外，本院復查無其他積極證據足以證明被告有何偽
      證之犯行，揆諸前揭法條及判例意旨，不能證明被告犯罪
      ，爰應為無罪之諭知。
據上論斷，應依刑事訴訟法第三百零一條第一項，判決如主文。
本案經檢察官高怡修到庭執行職務。
中　　華　　民　　國　九十四　年　　九　　月　　三十　日
以上正本證明與原本無異。
如不服本判決，應於判決送達後10日內，向本院提出上訴狀。
       　　　　　　　　　　　　　　　　書記官　孫捷音
中　　華　　民　　國　九十四　年　　九　　月　　三十　日
